臺灣高等法院刑事判決　　　　　　　　 94年度上訴字第517號
上　訴　人　臺灣板橋地方法院檢察署檢察官
被　　　告　乙○○
被　　　告　甲○○
上列上訴人因被告等偽證案件，不服臺灣板橋地方法院92年度訴
緝字第159號，中華民國93年12月29日第一審判決（起訴案號：
臺灣板橋地方法院檢察署87年度偵字第26190號、89年度偵字第
18701號），提起上訴，本院判決如下：
    主  文
上訴駁回。
    理  由
一、公訴意旨略以：甲○○從事房屋仲介業，於民國（下同）81
    年2月間，受高國龍委託代為銷售坐落臺北市○○區○○段1
    小段608、381地號上名人空中花園大廈Ｂ棟4樓、5樓、Ｄ棟
    3樓、4樓及Ｆ棟4樓共五戶房地，明知高國龍並未授權其於
    81年3月9日，在臺北縣板橋市甲○○事務所辦公室內，以新
    台幣（下同）750萬元之價格，將上開名人空中花園大廈Ｄ
    棟3樓系爭房地售予張秀蘭（業經不起訴處分），而於張秀
    蘭不知情之情形下，偽簽高國龍之署押，並盜蓋高國龍所交
    付提供與與客戶簽約用之印鑑章，用以偽造高國龍出售系爭
    房地予張秀蘭之買賣契約書（甲○○此部分偽造文書案，業
    經最高法院駁回上訴，判處有期徒刑一年確定，高國龍亦因
    涉犯偽造文書，經臺灣板橋地方法院以83年訴字第830號判
    處有期徒刑七月確定）。然竟基於概括犯意，對此於案情有
    重要關係事項，於臺灣板橋地方法院83年度自字第179號高
    國龍自訴甲○○偽造文書案件審理時，先後教唆員工乙○○
    （起訴書誤為佘中志），於83年5月4日開庭時，虛偽結證稱
    ：「當時是高國龍本人到甲○○事務所與甲○○簽訂系爭房
    地不動產買賣契約書，簽約時我有在場，是高國龍本人來簽
    約」云云，復教唆員工李素梅於83年11月28日開庭時虛偽具
    結證稱：「高國龍本來有委託甲○○幫他賣四間房屋，其中
    一戶賣給張玉芬，是我經手，另外甲○○也買了一戶（系爭
    房地，嗣轉賣予張秀蘭），是高國龍和我們老闆甲○○在事
    務所辦公室簽的」云云（李素梅部分業經臺灣板橋地方法院
    以91年度簡字第229號判決有期徒刑五月，緩刑三年確定）
    ，因認被告乙○○係犯刑法第168條之偽證罪嫌，而被告甲
    ○○係犯同法第29條第2項、第168條之教唆偽證罪嫌。
二、按犯罪事實，應依證據認定之，無證據不得認定犯罪事實。
    又不能證明被告犯罪者，應諭知無罪之判決，刑事訴訟法第
    154條第2項、第301條第1項分別定有明文。再按事實之認定
    ，應憑證據，如未能發現相當證據，或證據不足以證明，自
    不能以推測或擬制之方法，以為裁判基礎。認定不利於被告
    之事實，須依積極證據，茍積極證據不足為不利於被告事實
    之認定時，即應為有利於被告之認定，更不必有何有利之證
    據。又認定犯罪事實所憑之證據，雖不以直接證據為限，間
    接證據亦包括在內；然而無論直接或間接證據，其為訴訟上
    之證明，須於通常一般之人均不致有所懷疑，而得確信其為
    真實之程度者，始得據為有罪之認定，倘其證明尚未達到此
    一程度，而有合理之懷疑存在時，即無從為有罪之確信。再
    告訴人之告訴，係以使被告受刑事訴追為目的，是其陳述是
    否與事實相符，仍應調查其他證據以資審認（40年台上字第
    86號、30年上字第816號、76年台上字第4986號、52年台上
    字第1300號判例參酌）。又本件認定事實所引用之本件卷內
　　所有卷證資料（包含人證與文書證據、物證等證據），並無
  　證據證明係公務員違背法定程序所取得，且當事人於審判期
    日均陳明：「（卷內所有之卷證資料之證據能力有何意見？
    ）沒有」，又本件被告以外之人於審判外之陳述，並無刑事
    訴訟法第159條之1至之3所規定之不得作為證據之情形，且
    卷內之文書證據，亦無刑事訴訟法第159條之4之顯有不可信
    之情況與不得作為證據之情形，則依刑事訴訟法第159條至
    159 條之5之規定，本件認定事實所引用之本件卷證所有證
    據（包含人證與文書證據、物證等證據），均有證據能力，
    合先敘明。
三、訊據被告甲○○、乙○○均否認犯行，被告乙○○辯稱略以
    ：「雖不知告訴人與甲○○於81年2、3月間簽訂契約內容，
    但高國龍確曾至甲○○事務所，因該事務所與經營之建設公
    司租用同樓層，且辦公室有隔間玻璃相望，能目睹高國龍曾
    至甲○○事務所，因甲○○告知售屋資訊，乃得為甲○○出
    售高國龍委賣房屋，在自訴案件中所證，均屬事實」等語，
    而被告甲○○則辯稱略以：「與高國龍簽訂不動產買賣契約
    時，恰有員工李素梅及乙○○在場目睹，他們雖未看到其與
    高國龍簽訂契約內容，但簽完約後，即陸續告知員工及乙○
    ○可開始仲介房屋，若有意教唆偽證，儘可教唆其他員工到
    法院作證，毋庸傳喚與其無職務關係之乙○○前來作證」等
    語為辯。
四、經查：
(一)、告訴人高國龍自訴被告甲○○偽造文書案，臺灣板橋地方法
    院以83年度自字179號判處無罪，自訴人高國龍提起上訴，
    經臺灣高等法院於以84年上訴字第1864號駁回上訴，自訴人
    復提起上訴，先後經最高法院三次撤銷發回，臺灣高等法院
    以87年度重上更(三)字第205號撤銷原判決，判處被告甲○○
    有期徒刑一年，經最高法院88年7月15日以88年度台上字第
    3736號駁回被告甲○○之上訴確定，有臺灣高等法院被告全
    國前案紀錄表與判決可查。
(二)、公訴意旨認被告乙○○、甲○○分別涉犯偽證及教唆偽證犯
    嫌，係以被告甲○○前揭偽造文書案，業經判處有罪確定，
    而李素梅及被告乙○○為被告甲○○員工，推論李素梅、被
    告乙○○於自訴案件所證，即屬虛偽，且係基於被告甲○○
    之教唆。然查，被告乙○○並非被告甲○○事務所員工，業
    據乙○○、甲○○二人陳明，且與證人即被告前員工李素梅
    於原審證述相符（原審卷2第85頁），是起訴書以被告乙○
    ○係被告甲○○員工，故於被告甲○○之要求下為偽證，即
    無依據。
(三)、按刑事訴訟法第190條第1項於92年2月6日修正公布前，係規
    定訊問證人，應命其就訊問事項之始末連續陳述。查被告乙
    ○○於臺灣板橋地方法院83年度自字第179號83年5月4日審
    理程序，全部證述內容係：「（甲○○與高國龍簽約時，你
    有在場嘛？）有」、「（當時簽約書是高國龍本人來或請他
    人來簽章？）是他本人來」、「（有無親眼目睹高國龍本人
    簽章？）我當時有看到高國龍到公司簽契約書」、「（當時
    四份契約書是否同時簽訂？）我有在場，詳細情形不清楚」
    、「（當時誰與高國龍簽訂臺北市○○區○○段1小段381地
    號土地及其上坐落之建物第3層買賣契約？）甲○○本人」
    、「（四份契約書是否同一天簽訂？）不是」等語（該案卷
    第20頁正、反面）。顯見並非由被告乙○○為始末連續性陳
    述，被告乙○○雖陳明在場，但亦稱不知簽約詳情，是無從
    精確知悉系爭房地契約內容。而系爭契約書與附該案卷宗之
    另三份高國龍委託買賣房地契約書，簽約日期分別為81年3
    月9日及同月10日、11日、23日（該卷第5頁至第12頁），故
    被告乙○○稱非同一日簽訂，與自訴所附契約書四份之狀態
    並無不合。自難以被告乙○○之證詞，遽認所為證述，就親
    身見聞事項，故意增刪匿飾。
(四)、而臺灣高等法院87年度重上更(三)字第205號案，依最高法院
    87年度台上字第4016號判決，認被告乙○○於在原審法院之
    前述結證「未明確」之意旨（臺灣高等法院87年度重上更(三)
    字第205號判決第4頁），訊問該案證人即被告乙○○，被告
    乙○○證稱：「（高國龍委託甲○○賣房子之事，知否？）
    知道。其中一戶是我介紹的，他們後來又賣予他人，高國龍
    要賣好幾戶」、「（有無說其中一筆是高國龍直接賣給甲○
    ○？）這我不知道」、「（你就原審作證所言，有無意見？
    ）高國龍有來公司不錯，有一玻璃隔著，高國龍委託甲○○
    賣，有知道幾戶，但多少戶不確定，簽約內容不知道」、「
    （有無看到契約書？）沒有。買賣契約是代書做的，只知道
    甲○○說高委託他賣房子，時間不確定」等語（臺灣高等法
    院87年度重上更(三)字第205號卷第47頁），所陳核與被告乙
    ○○於原審法院該案所陳，並無不同。是臺灣高等法院87年
    度重上更(三)字第205號判決認被告乙○○證詞，不足作該案
    被告甲○○有無涉犯偽造系爭買賣契約有利認定。另被告乙
    ○○所述，與被告甲○○於偽造文書案稱被告乙○○並未見
    到其簽約內容等情（臺灣高等法院87年度重上更(三)字第205
    號卷宗第47頁反面），並無不同。且被告乙○○於本件原審
    亦陳稱：「於前案作證時，祗欲證明高國龍確實曾至甲○○
    事務所簽約，以委託甲○○出售房屋，但契約內容為何，不
    清楚，而因甲○○之事務所與我經營之建設公司合租同一樓
    層，後方由我公司使用，兩處中間下方為隔板，但上方為玻
    璃，故可目睹高國龍至甲○○處簽約，雖不知高國龍前來之
    目的，然甲○○於簽約後有告訴我要幫高國龍出售房屋，並
    表示可以開始售屋」等語（原審卷2第64至69頁），核與其
    在前所為證述並無不同。
(五)、又被告甲○○之前員工王瑞雲於85年9月23日臺灣高等法院
    85 年度上更(二)字第604號準備程序證稱：「曾為甲○○轉交
    一次款項予高國龍，約一百餘萬元，因高國龍不留電話及住
    址，故係由高國龍打電話聯絡，正確時間不記得，係高國龍
    親自至公司領取，由我交付予高國龍本人，因我一時疏忽，
    未請高國龍簽收，但高國龍表示此後尚有一千餘萬元，高國
    龍自己都不畏懼，我何必畏懼，又曾於81年3月間見高國龍
    至公司，並知悉高國龍係前來簽約，當時尚為他們準備資料
    」等語（該卷第110頁反面至第111頁正面），而臺灣板橋地
    方法院檢察署87年度偵字第26190號、89年度偵字第18701號
    不起訴處分書亦認定王瑞雲所言，並未構成偽證罪，因之，
    可證被告乙○○所證述高國龍曾至被告甲○○事務所簽約乙
    事，應非不實。
(六)、至於李素梅在台灣板橋地方法院83年度自字第179號審理程
    序證述內容係：「（是否認識高國龍？）認識，他曾委託我
    們賣（該日筆錄誤載為（買」）房子」、「（他來你們公司
    委託買賣房屋的事，你知道否？）知道，原先是委託四戶」
    、「（四戶分別賣（當日筆錄誤載為「買」）給誰？）張玉
    芬買一戶，我們老闆也買一戶」、「（契約是高國龍本身簽
    訂的嗎？）是的。在我們老闆辦公室簽約，當時是他們二人
    在裡面簽，但是否他親自簽訂該契約書，我不清楚」、「（
    提示房屋買賣不動產契約書，問：有何意見？）我不能確定
    ，因我不在旁邊」、「（提示張玉芬不動產買賣契約書，有
    何意見？）是她（當日筆錄誤載為「他」）本人簽的，是我
    辦的」、「（你在公司期間，有無聽說高國龍與甲○○發生
    糾紛？）沒有聽說」（該案原審卷第166頁反面至第177頁反
    面）；且於臺灣高等法院85年度上更(二)字第604號85年9月23
    日準備程序證述：「於甲○○事務所擔任銷售房屋工作，曾
    見高國龍至事務所多次，並曾出售高國龍之房屋，高國龍與
    甲○○簽訂委託契約時，我不在場，但於81年3月9日曾見高
    國龍至事務所簽約，該契約之房屋到底要售予何人，我不知
    道，只知悉甲○○告訴我們，房屋可出售了，事後張玉芬所
    買受之房屋，即我所仲介出售，而我是於81年3月10日出售
    房屋予張玉芬，故對81年3月9日一事記憶清晰」等語（該案
    第111頁反面至第112頁正面），前後所陳亦並無矛盾。
(七)、李素梅雖於被訴偽證案件，在臺灣板橋地方法院91年度訴字
    第1190號審理程序，為願受科刑有期徒刑五月，緩刑三年之
    判決後，由原審法院改以91年度簡字第229號簡易判決處刑
    程序，判處有期徒刑五月，緩刑三年確定，然認罪協商程序
    之裁判並未經嚴謹調查證據過程，且為緩刑罰之宣告因被告
    不上訴而判決確定，是前開簡易判決處刑結果並無從拘束本
    件程序之證據審查。又李素梅於原審91年度訴字第1190號案
    件先後稱：「（當時是否看到你老闆跟高國龍簽約？）我有
    看到他們談簽約的事，但我沒有看到契約」、「（本院83年
    度自字第179號83年11月28日所言，是否屬實？）我並不知
    道是甲○○跟高國龍的買賣契約。當時我是說，高國龍來簽
    約的是跟張玉芬買賣房子的事，我有告訴法官是甲○○告訴
    我，他有跟高國龍簽約的事」等語（見該卷第47頁正面）、
    「（在本院83年度自字第179號自訴案件作證，所言是否屬
    實？）我當時在法庭有告訴法官我不認識張秀蘭，我只有說
    我老闆有買一戶，我沒有說他們簽約是簽哪一棟房屋。我只
    知道甲○○買了一戶房屋，但不知道他買哪一戶房屋，我不
    知道他們簽約的內容。是甲○○告訴我，他有買一戶房屋。
    我有看到他們在辦公室裡面談簽約的事情。他們是否簽約，
    或簽約的內容，當時我說我沒有看過合約。我是根據我所知
    道的告訴法官。我當時不只講這樣，還有一些筆錄未記載。
    我當時我有告訴法官，當時我不清楚他們簽約的情形，當時
    我是說甲○○告訴我，他有買一戶房屋。不可以因為甲○○
    的官司輸了，就認為我作證是假的，不能夠如此就認定他們
    的簽約是假的。當時我看到的情形，就是如此，當時我是按
    照我所知道的情形來講的」等語，並於本件原審稱認罪係因
    被告甲○○、乙○○均未到庭，覺情況對自己不利，欲免訟
    累認罪受刑（該日審理程序筆錄第10頁至第11頁），則李素
    梅就此案固曾為認罪陳述，且經判決確定，但所陳是否本於
    真實，即非無疑。
(八)、查李素梅與被告甲○○、乙○○原為本案偽證罪嫌之共同被
    告，李素梅部分因故先行審結，然李素梅於原審法院91年度
    訴字第1190號案審理時所陳：「甲○○有事先跟我說，若法
    官問及甲○○跟高國龍簽約買一間房屋乙事，要我表示有（
    原審91年度訴字第1190號卷第47頁），暨「我係遭甲○○所
    騙」等不利被告甲○○部分之陳述（原審91年度訴字第1190
    號卷第63頁），及於偵查所稱：「我當時未在辦公室外（89
    年度偵字第18701號偵查卷第61頁正面）等各節，業據證人
    李素梅於原審證稱：「前為被告甲○○銷售業務人員，曾因
    甲○○指示而銷售名人空中花園一棟房屋予張玉芬，不清楚
    高國龍與甲○○是否有簽訂委託銷售契約，或甲○○是否向
    高國龍購買其中一戶房屋，於高國龍離開後，甲○○曾告訴
    業務人員有簽訂委託銷售契約，及向高國龍承購一戶房屋，
    故甲○○叫我出售房屋，但其中一戶不能出售，甲○○因此
    要我出庭作證高國龍是否曾至事務所，但未要求證明高國龍
    與其簽約，而於法院詢問有關其等雙方簽約一事，表示不能
    確定，因我曾進入被告甲○○辦公室內倒開水，曾目睹其等
    簽文件，但究係簽約或何事，並不清楚，甲○○要我離開，
    不要打擾，事後甲○○告訴員工係在簽約，在法院作證時，
    承辦法官原未提示契約供我檢視，陳述不知文件內容，但筆
    錄卻記載為不確定，其後，承辦法官提示契約書，我亦表示
    未看過該契約書，因我雖知悉其等簽約，然不知契約內容」
    等情（原審卷2第85至99頁），經核李素梅前後所陳並無矛
    盾，且與被告甲○○於臺灣高等法院85年度上更(二)字第604
    號85年9月23日準備程序所稱：「與高國龍簽完約後，即向
    員工表示，與高國龍簽好約，房屋可以出售」等語（同卷第
    111頁反面）相符，並與被告乙○○所陳及證人王瑞雲所述
    一致。
(九)、綜上，被告乙○○在原審83年度自字第179號被告甲○○偽
    造文書乙案，於83年5月4日所證，本件告訴人高國龍曾至被
    告甲○○事務所，與被告甲○○簽訂契約書乙節，及證人李
    素梅在同案同年11月28日審理所證，高國龍曾至被告甲○○
    事務所簽約，被告甲○○向告訴人承購一戶，並經手出售其
    中一戶房屋售予張玉芬等情，均係其等目睹及耳聞被告甲○
    ○所述，應無不實之處。但因其等既不知系爭買賣契約內容
    ，因此被告甲○○是否有偽造文書，並非李素梅、被告乙○
    ○所知，即其等證詞或可認為難以作為被告甲○○於該案有
    利證詞，惟不可反論因被告甲○○偽造文書案受有罪判決，
    即遽指李素梅及被告乙○○所言，係虛構之事，而以偽證罪
    相繩。
(十)、至於被告甲○○被訴教唆李素梅及被告乙○○偽證部分，經
    查，被告乙○○雖不否認被告甲○○於83年5月4日至原審法
    開庭前，曾以電話告知法院希望傳喚出庭作證，以證明高國
    龍曾至其事務所等情（原審卷2第99頁），但被告甲○○並
    未指示應如何作證（原審卷2第65頁），業據被告乙○○陳
    明；又證人李素梅於原審證述：「被告甲○○於我在作證前
    5、6日曾打電話告知，要我出面作證，並表示我曾出售高國
    龍之房屋予張玉芬，且高國龍亦曾至被告甲○○辦公室，因
    此認為我有作證之義務，但被告甲○○並未要求作證其與高
    國龍有簽約」等語（原審卷2第89頁），是被告甲○○辯稱
    並無教唆李素梅及乙○○偽證等語，尚非不可採，並非得僅
    因被告甲○○偽造文書案判決確定有罪，即認其教唆偽證。
(十一)、綜上，本件依調查所得之證據尚不足以證明被告乙○○、甲
    ○○確有偽證或教唆偽證之犯行，此外，復查無其他積極證
    據足資證明被告有公訴意旨所犯嫌，揆諸首開說明，犯罪尚
    屬不能證明，即應為被告二人均為無罪判決之諭知。
(十二)、原審以不能證明被告甲○○、乙○○犯罪，而為其等無罪之
    諭知，經核原判決並無違誤，檢察官上訴雖略以：【自臺灣
    板橋地方法院83年度自字第179號高國龍自訴甲○○偽造文
    書案之83年5月4日審判筆錄中即可明確看出，法官問：「當
    時誰與高國龍簽定臺北市○○區○○段壹小段381地號的土
    地及其座（應係「坐」之誤載）落其上建物第3層買賣契約
    書（即系爭買賣契約書）？」，被告乙○○於具結後證稱：
    「甲○○本人」，有該審判筆錄附於該卷可稽。被告乙○○
    焉有「並未明確」供證之處？再查，被告甲○○之所以電洽
    被告乙○○、另案被告李素梅出庭作證，不外係要求該二人
    證明該系爭不動產買賣契約書確為高國龍所親簽，以圖脫免
    被告甲○○偽造系爭不動產買賣契約書之事實，否則被告甲
    ○○又何需找該二人出庭作證？而被告乙○○、另案被告李
    素梅又有何出庭作證之必要？而該案法官也確因該二人之偽
    證，判決被告甲○○無罪，幸經上級審法院詳加調查後，撤
    銷原判決，另為被告甲○○有罪之判決。顯見該三人早就本
    案偽證一事，知之甚詳，更何況另案被告李素梅部分業經同
    院法官為有罪判決確定。是被告二人所辯，無非事後卸責之
    詞，不足採信】等語，然查，「按刑法上之偽證罪，不以結
    果之發生為要件，一有偽證行為，無論當事人是否因而受有
    利或不利之判決，均不影響其犯罪之成立。而該罪所謂於案
　　情有重要關係之事項，則指該事項之有無，足以影響於裁判
  　之結果者而言（71年台上字第8127號）」，本件被告乙○○
    所為證言與案情並無重要關係，且並未明確，業經敘明理由
    於前，此部分屬於證據證明力之判斷且為事實審法院之職權
    ，又「刑法第168條之偽證罪，以於案情有重要關係之事項
    ，故意為虛偽之陳述為構成要件，如非於案情有重要關係之
    事項，故意為虛偽之陳述，固與該條規定不合，即對於案情
　　有重要之關係之事項所述不實，而非出於故意者，仍難以偽
  　證罪論（30年上字第2032號）」，本件並無證據證明被告乙
    ○○故意偽證，至於被告甲○○以被告乙○○與李素梅為證
    人，屬於訴訟中之舉證行為，亦無從以此推論被告所舉證人
    在被告被判決有罪後，即屬於偽證，至於被告甲○○被判決
    有罪確定，係被告未於法定期間提出上訴理由，而本院87年
    度重上更(三)字第205號判決理由更詳細記載：【被告所舉證
    人乙○○於原審審理中證稱：「甲○○與高國龍簽約時，我
    有在場，詳細情形不清楚，我有看到高國龍到公司簽約」，
    並未明確證明高國龍於81年3月9日，親自在系爭不動產買賣
    契約上簽名。本院此次更審再予傳訊，據其證稱：高有來公
    司，委託廖賣房子，有幾戶，但多少戶不確定，簽約內容伊
    不知，亦不知是否有一戶是高直接賣給廖等語，均不足為被
    告有利之認定】（卷附該判決），足徵證人乙○○所為證述
    之內容並不明確，且「依刑法第168條規定證人依法作證時
    ，必須對於案情有重要關係之事項，為虛偽之陳述，始負偽
    證罪之責，所謂於案情有重要關係之事項，係指該事項之有
    無，足以影響於裁判之結果者而言，蓋證人就此種事項為虛
    偽之陳述，則有使裁判陷於錯誤之危險，故以之為偽證罪，
    而科以刑罰，苟其事項之有無，與裁判之結果無關，僅因其
    陳述虛偽，而即對之科刑未免失之過酷，是以上開法條加此
    特別構成要件，以限定虛偽陳述之範圍，與其他立法例對於
    證人虛偽陳述之結果不設何等區別者，其立法精神自有不同
    （29年上字第2341號）」，而檢察官上訴所稱另案被告李素
    梅之部分，亦敘述理由於前，則檢察官仍執前詞提起上訴，
    以推測之詞，指摘原判決不當，請求撤銷改判，為無理由，
    應予駁回。
據上論斷，應依刑事訴訟法第368條，判決如主文。
本案經檢察官王安明到庭執行職務。
中　　華　　民　　國　　94　　年　　4　　月　　 7 　　日
　　　　　　　　　刑事第十七庭審判長法　官  吳啟民
　　　　　　　　　　　　　　　　　  法　官  林瑞斌
　　　　　　　 　 　　　　　　　　　法　官  施俊堯
以上正本證明與原本無異。
檢察官如不服本判決應於收受送達後10日內向本院提出上訴書狀
，其未敘述上訴之理由者並得於提起上訴後10日內向本院補提理
由書（均須按他造當事人之人數附繕本）。
                                    書記官  陳彥蕖
中　　華　　民　　國　　94　　年　　4 　　月　　7 　　日
